【裁判字號】    95,簡上,102
【裁判日期】    951016
【裁判案由】    確認通行權
【裁判全文】
臺灣屏東地方法院民事判決             95年度簡上字第102號
上  訴  人  丁○○
訴訟代理人  丙○○
被上訴人    台灣糖業股份有限公司
法定代理人  乙○○
訴訟代理人  己○○
訴訟代理人  戊○○
被上訴人    甲○○
上列當事人間請求確認通行權存在事件，上訴人對於民國95年6
月29日本院95年度潮簡字第217 號第一審判決提起上訴，本院於
95年10月2 日言詞辯論終結，判決如下：
    主  文
上訴駁回。
第二審訴訟費用由上訴人負擔。
    事實及理由
一、上訴人起訴主張：其所有坐落屏東縣潮州鎮○○段278 －28
    9 地號土地（下稱278 －289 地號土地）係袋地，南側與被
    上訴人台灣糖業股份有限公司（下稱台糖公司）所有而由被
    上訴人甲○○承租之坐落同段278 －343 地號土地（下稱27
    8 －343 地號土地）相鄰，並無適宜之通路可供聯絡公路，
    如由南側通行至道路須經台糖公司所有之278 －343 地號土
    地以聯絡屏東縣潮州鎮力行巷，為此依民法第787 條之規定
    ，提起本件訴訟。原審為確認上訴人對被上訴人台糖公司所
    有由被上訴人甲○○承租278 －34 3地號土地內如附圖所示
    編號Ｂ部分面積14平方公尺之土地有通行權存在，而駁回上
    訴人其餘之訴之判決，於本院聲明：(一)原判決駁回上訴人第
    一審請求部分廢棄；(二)請求確認上訴人對被上訴人台糖公司
    所有由被上訴人甲○○承租278 －343 地號土地內有寬度4
    公尺通行權存在。
二、被上訴人台糖公司則以：278 －343 地號土地已由被上訴人
    甲○○承租，租期自94年1 月1 日起至98年12月31日止，對
    於上訴人請求通行沒有意見，請求法院依法判決等語置辯；
    被上訴人甲○○則以：278 －343 地號土地為其所承租，不
    同意原告請求等語置辯。均聲明：上訴駁回。
三、兩造不爭執之事實：
  (一)坐落屏東縣潮州鎮○○段278 之343 地號土地為台糖公司所
    有，由被上訴人甲○○承租使用。
  (二)坐落屏東縣潮州鎮○○段278 之289 地號土地為上訴人所有
    ，與278 －343 地號土地毗鄰，且為袋地。
四、茲兩造爭執之事項為：
    原審判決附圖所示編號Ｂ部分之土地是否足供通行使用？
五、本件上訴人所有之278 －289 地號土地既屬袋地而與公路無
    適宜之聯絡，則本院所應審究者為上訴人主張以278 －343
    地號土地為通行必要之範圍，損害最少之處所及方法，茲敘
    述如下：
  (一)按土地因與公路無適宜之聯絡，致不能為通常使用者，土地
    所有人得通行周圍地以至公路；前項情形，有通行權人應於
    通行必要之範圍內，擇其周圍地損害最少之處所及方法為之
    ，民法第787 條定有明文。次按相鄰關係乃基於利益衡量之
    原理而設，依誠信原則，土地所有人不能因求自己之最大便
    利，致對相鄰土地所有人造成逾越必要程度之損害，又鄰地
    通行權為鄰地所有權之擴張，其目的在解決與公路無適宜聯
    絡之土地之通行問題，自應限於必要之程度，且應選擇對鄰
    地損害最少之處所為之；且鄰地通行權為鄰地所有權之擴張
    ，其目的在解決與公路無適宜聯絡之土地之通行問題，是該
    通行權之範圍，於具備必要性程度外，應選擇對周圍地損害
    最少之處所及方法為之，民法第787 條第2 項揭示甚明。準
    此，主張通行權時除應考量必要性、法之目的性外，尚需慮
    及比例性原則。
  (二)查上訴人所有之278 －289 地號土地，現有一棟2 層樓房屋
    ，但無人居住，該房屋毗鄰278 －343 地號土地約4 、5 公
    尺距離，即達屏東縣潮州鎮力行巷等情，為兩造所不爭執（
    見本院卷第38頁），並有地籍圖謄本1 份附卷足證（見原審
    卷第21頁），是上訴人所有之278 －289 地號土地通行被上
    訴人甲○○承租之278 －343 地號土地約4、5公尺距離，即
    可到達力行巷，而與公路聯絡之事實，足堪認定。
  (三)而一般自小客車或小貨車之寬度多未超過2 點5 公尺，此為
    眾所週知之事實，且278 －289 地號土地上僅有2 層樓房屋
    1 棟，無論係作為一般住家或商店通行使用之範圍，本院認
    為上訴人主張通行之寬度以2.5 公尺，即已符合上訴人使用
    278 －289 地號土地之通行之目的。又被上訴人甲○○承租
    之278 －343 地號土地，現由被上訴人甲○○供放置物品使
    用，亦為兩造所不爭執（見原審卷第47頁），故被上訴人甲
    ○○承租278 －343 地號土地尚非無使用、收益之必要，是
    上訴人主張通行之寬度為4 公尺（即278 －343 地號土地整
    筆），自逾越其使用之必要範圍，且非屬於對於鄰地即被上
    訴人甲○○最小損害之範圍。再上訴人雖主張：原審判決通
    行寬度2.5 公尺，於發生災難時，不足以供救護車、消防車
    通行之用云云，惟上訴人所有之278 －289 地號土地通行被
    上訴人甲○○所承租之278 －343 地號土地約4 、5 公尺距
    離即可到達力行巷，而與公路聯絡之事實，詳如前述，倘不
    幸有突發災難之發生，救災、消防人員步行約4 、5 公尺，
    即可直接進入上訴人所有之上開屋內救護，並無將救護車、
    消防車直接駛入上開房屋之必要，故上訴人主張通行寬度
    2.5 公尺，不足以供救護車、消防車通行之用云云，即屬無
    據，不足採信。
六、綜上所述，上訴人依民法第787 條規定，請求確認就被上訴
    人台糖公司所有由被上訴人甲○○承租278 －289 地號土地
    如附圖所示編號Ｂ部分土地有通行權，為有理由，逾此部分
    之請求，尚屬無據，為無理由。原審就上開請求不應准許部
    分，為上訴人敗訴之判決，並無違誤，上訴意旨求予廢棄改
    判，為無理由，應駁回其上訴。又上訴人於原審原係請求給
    付之訴，而後變更為確認通行權，其於原審請求拆除阻礙物
    的部分則於本院審理時撤回，業據上訴人陳明在卷（見本院
    卷第37頁），是本院自無需審究上訴人於原審主張拆除阻礙
    物之請求，附此敘明。
七、本件事證已臻明確，兩造其餘主張及所提證據經審酌後認均
    與判決不生影響，爰不一一論列，併此敘明。
八、據上論結，本件上訴為無理由，依民事訴訟法第436 條之1
    第3 項、第449 條第1 項、第78條，判決如主文。
中    華    民    國    95    年    10    月    16    日
                  民事第二庭    審判長法  官  阮世賢
                                      法  官  吳思怡
                                      法  官  楊文廣
正本係照原本作成。
本件不得上訴。
                                      書記官  顏子仁
中    華    民    國    95    年    10    月    16    日


司法院資訊處製作；財團法人民間司法改革基金會備份。
